臺北高等行政法院判決
　　　　　　　　　　　　　　　　　　 94年度訴字第00814號
　　　　　　　　　　　　　　　.
原　　　告　甲○○
訴訟代理人　陳世英　律師
　　送達代收人　乙○○
被　　　告　財政部臺北市國稅局
代　表　人　張盛和（局長）住同上
訴訟代理人　丙○○
上列當事人間因綜合所得稅事件，原告不服財政部中華民國93年
8月12日台財訴字第09300234470號訴願決定，提起行政訴訟。本
院判決如下：
    主  文
原告之訴駁回。
訴訟費用由原告負擔。
    事  實
一、事實概要：原告民國（下同）86 年度綜合所得稅結算申報
    ，經被告核定綜合所得總額為新台幣（下同）36,034,668
    元，淨額為 27,999,668 元，應補稅額 7,546,096 元，並
    處罰鍰 3,773,000 元。原告對被告核定其配偶洪榮生之營
    利所得 18,865,240 元（下稱系爭所得），表示不服，主張
    其配偶已死亡，經其向亞洲證券股份有限公司（下稱亞洲證
    券公司）查證結果並無該筆所得，僅有原申報之營利所得
    2,331,095 元，因其配偶已亡故，對該筆所得不知情，請准
    免補免罰等情。申經被告復查結果，除准予核減營利所得
    7,220,000 元及核減罰鍰 1,444,000 元（即重新核算之漏
    稅額應為：4,658,096 元，變更罰鍰應為：2,329,000 元）
    ，其餘未獲變更，原告仍未甘服，提起訴願，遭訴願決定駁
    回，遂向本院提起行政訴訟。
二、兩造聲明：
　(一)原告聲明：
    1.訴願決定、復查決定及原處分均撤銷。
    2.訴訟費用由被告負擔。
  (二)被告聲明：
    1.駁回原告之訴。
    2.訴訟費用由原告負擔。
三、兩造之爭點：原告對於對被告核定其配偶洪榮生之系爭營利
    所得 18,865,240 元是否不知情而漏報所得，得予免罰？
  (一)原告主張：
    1.查被告及訴願機關均對於本件前後時序完全棄之不顧，未
      詳查本件原告知悉洪榮生用第三人名義購買股票之時點係
      在申報所得稅之前或者之後，即逕行將事後原告申報遺產
      稅有列出鄭國昇及陳楹，作為原告申報洪榮生86年度所得
      稅時已知悉上開事實。惟依經驗法則，既然原告會「主動
      」在遺產稅申報時列出鄭國昇及陳楹名下持有亞洲證券公
      司股票之部份作為遺產之範圍，並非稅捐機關查核後始被
      動列入，足證原告於申報遺產稅時一知道有鄭國昇及陳楹
      之部份即將之列入遺產（此部份並非申報遺產稅伊始之87
      年3月4日即知此部份，而係知悉後修正，訴願機關就此部
      分認定顯有誤會），試問，原告如於申報86年度所得稅時
      如知悉上開事實，為何還不將該二人亞洲證券公司股票所
      得列入所得範圍，反而僅列入遺產稅？如此一來，稅捐機
      關只要對照遺產稅及所得稅之範圍即可查得原告漏稅，豈
      不怪哉？因此本件事實是原告申報洪榮生86年度所得稅時
      尚不知鄭國昇及陳楹之事，而未將該部份列入洪榮生所得
      範圍，嗣後辦理洪榮生遺產稅申報時始得知該部份所得事
      實，即主動將之列入遺產範圍，則如何以申報所得稅後事
      後始得知鄭國昇及陳楹之事，倒果為因溯及認定原告申報
      所得稅之時係故意未將該二人名義之亞洲證券公司股票股
      利所得列入洪榮生所得？
    2.綜上所述，被告及訴願機關均未詳查申報遺產稅與所得稅
      二者時點先後之差別，即逕行認定原告逃漏所得稅，而科
      原告鉅額罰鍰。請求廢棄原處分、復查決定及訴願決定，
      以保權益。
  (二)被告主張：
    1.本稅部分：
      (1)按「個人之綜合所得總額，以其全年左列各類所得合併
        計算之：第一類：營利所得... 公司股東所分配之股利
        、合作社社員所分配之盈餘、合夥組織營利事業之合夥
        人每年度應分配之盈餘、獨資資本主每年自其獨資經營
        事業所得之盈餘及個人一時貿易之盈餘皆屬之。合夥人
        應分配盈餘及獨資資本主經營獨資事業所得之盈餘，應
        按核定之營利事業所得額，減除已納營利事業所得稅後
        之餘額計算之。」為行為時所得稅法第14條第1項第1類
        所明定。又按「查納稅義務人利用他人名義分散股利所
        得，藉以規避累進綜合所得稅負之案件認定原則如次：
        ... 六、根據資金流程查明利用前列各款規定以外者之
        名義分散所得，納稅義務人如不能提出足以採信之具體
        反證者，一律按分散所得依法補稅送罰。」為財政部62
        年2月26日台財稅第31471號函所明釋。
      (2)本件原告辦理86年度綜合所得稅結算申報，僅申報亞洲
        證券公司營利所得2,331,095元，案經被告查獲原告之
        配偶洪榮生生前利用鄭國昇及陳楹二名義人分散亞洲證
        券公司86年度之營利所得18,865,240元，乃據以歸戶併
        課原告86年度綜合所得稅，核定其該年度綜合所得總額
        為36,034,668元，淨額為27,999,668 元，應補稅額
        7,546,096元，並處罰鍰3,773,000元。
      (3)原告主張其配偶已死亡，經其向亞洲證券公司查證結果
        並無該筆所得，僅有原申報之營利所得2,331,095元，
        因其配偶已亡故，對該筆所得不知情，嗣後辦理洪榮生
        遺產稅申報時，始得知該部分所得，並未故意漏報系爭
        營利所得，應無補稅及罰鍰等情。經查原告之配偶洪榮
        生於86年9月4日死亡，原告於87年3月4日申報遺產稅，
        由其列報之遺產清單中填報亞洲證券公司股票金額屬鄭
        國昇名義部分計276,113,582元，陳楹名義部分計234,5
        05,600元（有其遺產稅申報財產清單及其他相關資料附
        卷可稽）。是認原告之配偶洪榮生生前利用鄭國昇與陳
        楹等2人名義取得亞洲證券公司股票股利以分散其營利
        所得屬實；次查上開鄭國昇及陳楹二名義之股票，經亞
        洲證券公司配發86年度之營利所得為18,865,240元（鄭
        國昇：10,201,240元＋陳楹：8,664,000元），則原告
        申稱不知有系爭營利所得云云，核與前述申報其配偶洪
        榮生遺產稅資料觀之，即難謂非無矛盾，要無足採，從
        而，被告原核定系爭營利所得，揆諸首揭規定，即無不
        合。惟查，屬陳楹名義部分之系爭營利所得7,220,000
        元前已核課補徵在案，被告原核定於本次補徵有重複，
        爰於復查決定予以核減7,220,000元，其餘復查及訴願
        予以維持，徵諸前揭法條規定，尚無違誤。
    2.罰鍰部分：
      (1)按「納稅義務人已依本法規定辦理結算申報，但對依本
        法規定應申報課稅之所得額有漏報或短報情事者，處以
        所漏稅額兩倍以下之罰鍰。」為所得稅法第110條第1項
        所明定。次按「依所得稅法第110條規定應處罰鍰案件
        ，綜合所得稅納稅義務人未申報或短漏報所得額，經調
        查發現有依規定應課稅之所得額在新臺幣25萬元以下或
        其所漏稅額在新臺幣1萬5千元以下，且無下列情事之一
        者，免予處罰... 」為稅務違章案件減免處罰標準第3
        條第2項所規定。「... 人民違反法律上之義務而應受
        行政罰之行為，法律無特別規定時，雖不以出於故意為
        必要，仍須以過失為其責任條件。」有大法官釋字第
        275號解釋可資參照。
      (2)本件原告之配偶洪榮生生前利用鄭國昇及陳楹2名義人
        分散亞洲證券公司86年度之營利所得18,865,240元，案
        經被告查獲，乃據以歸戶併課原告86年度綜合所得稅，
        核定補徵短漏所得稅額7,546,096元，並按漏稅額處罰
        鍰3,773,000元。（計算式：7,546,096×0.5=3,773,
        000；計至百元止）
      (3)原告主張其配偶已死亡，經其向亞洲證券公司查證結果
        並無該筆所得，僅有原申報之營利所得2,331,095元，
        因其配偶已亡故，對該筆所得不知情，嗣後辦理洪榮生
        遺產稅申報時，始得知該部分所得，並未故意漏報系爭
        營利所得，應無補稅及罰鍰等情。經查原告之配偶洪榮
        生於86年9月4日死亡，原告於87年3月4日申報遺產稅，
        由其列報之遺產清單中均已填報亞洲證券公司股票金額
        屬鄭國昇與陳楹2人名義部分之股票股利，顯然其確知
        其配偶洪榮生生前利用鄭國昇及陳楹2名義人取得該年
        度系爭營利所得之事實，是原告之配偶既有取得系爭營
        利所得，而漏未申報，亦未於稽徵機關查獲前自動補報
        ，其縱非故意，仍難卸免其過失漏報之責任，參諸首揭
        大法官釋字第275號解釋，原告自仍應受罰；被告依據
        首揭規定，按漏稅額7,546,096元，處罰鍰3,773,000元
        ，揆諸首揭規定，並無不合。惟如前述，經減除重複核
        計之營利所得7,220,000元後，重行核計漏稅額為4,658
        ,096 元，是被告復查決定予以變更罰鍰為2,329,000元
        （計算式：4,658,096×0.5=2,329,000；計至百元止）
        ，與原處分罰鍰之差額1,444,000元，准予核減，揆諸
        上開規定，復查及訴願決定予以維持，並無違誤。
    3.據上論述，本件原處分、訴願決定均無違誤，為此請求判
      決如被告答辯之聲明。
    理  由
一、按「個人之綜合所得總額，以其全年左列各類所得合併計算
    之：第一類：營利所得．．．公司股東所分配之股利、合作
    社社員所分配之盈餘、合夥組織營利事業之合夥人每年度應
    分配之盈餘、獨資資本主每年自其獨資經營事業所得之盈餘
    及個人一時貿易之盈餘皆屬之。合夥人應分配盈餘及獨資資
    本主經營獨資事業所得之盈餘，應按核定之營利事業所得額
    ，減除已納營利事業所得稅後之餘額計算之。」為行為時所
    得稅法第14條第1項第1類所明定。
二、次按「查納稅義務人利用他人名義分散股利所得，藉以規避
    累進綜合所得稅負之案件認定原則如次：... 六根據資金流
    程查明利用前列各款規定以外者之名義分散所得，納稅義務
    人如不能提出足以採信之具體反證者，一律按分散所得依法
    補稅送罰。」復為財政部 62 年 2 月 26 日台財稅第31471
     號所函釋。
三、查原告86 年度綜合所得稅結算申報，經被告核定綜合所得
    總額為36,034,668 元，淨額為 27,999,668 元，應補稅額
    7,546,096 元，並處罰鍰 3,773,000 元。原告對被告核定
    其配偶洪榮生之營利所得 18,865,240 元，表示不服，主張
    其配偶已死亡，經其向亞洲證券公司查證結果並無該筆所得
    ，僅有原申報之營利所得 2,331,095 元，因其配偶已亡故
    ，對該筆所得不知情，請准免補免罰等情。申經被告復查結
    果，除准予核減營利 7,220,000 元及核減罰鍰 1,444,000
    元，其餘未獲變更，原告仍未甘服，提起訴願，遭訴願決定
    駁回，遂向本院提起行政訴訟之事實，有被告 91 年 8 月6
    日處分書（編號：Ｚ 0000000000000 號）、洪榮生遺產申
    報書（被告收件日期 87 年 3 月 4 日）、遭洪榮生利用之
    人頭檢舉函、被告審查三科綜合所得稅所得資料通報單、原
    告 86 年度結算申報書及第一次核定通知書（陳楹部分）、
    原告業已補繳 7,546,096 元稅額之電腦查詢單、原告復查
    申請書及訴願書等影本，各附原處分卷足稽，堪認為真實。
    兩造主要爭執在：原告對於對被告核定其配偶洪榮生之系爭
    營利所得 18,865,240 元是否不知情而漏報所得，得予免罰
    ？經查：
    (一)本件原告辦理86年度綜合所得稅結算申報，僅申報亞洲證
      券公司營利所得為 2,331,095 元，有其綜合所得稅結算
      申報書影本附原處分卷足考，惟因人頭戶檢舉遭利用逃稅
      經被告查獲原告之配偶洪榮生生前利用鄭國昇及陳楹二名
      義人分散亞洲證券公司 86 年度之系爭營利所得18,865,2
      40 元，乃據以歸戶併課原告 86 年度綜合所得稅，核定
      其該年度綜合所得總額為 36,034,668 元，淨額為 27,99
      9,668 元，應補稅額 7,546,096 元，並處罰鍰 3,773,00
      0 元。惟因屬陳楹名義部分之系爭營利所得7,220,000
      元前已經被告核課補徵在案，因之被告於本次補徵之原核
      定即有重複課徵情形，乃於復查決定予以核減7,220,000
      元，及核減罰鍰 1,444,000 元（即重新核算之漏稅額應
      為 4,658,096 元，變更罰鍰應為 2,329,000 元）。
    (二)原告雖主張其配偶死亡，經其向亞洲證券公司查證結果並
      無該筆所得，僅有原申報之營利所得 2,331,095 元，因
      其配偶已亡故，對該筆所得不知情，嗣後辦理洪榮生遺產
      稅申報時，始得知該部分所得，並未故意漏報系爭營利所
      得，應無補稅及罰鍰等語。惟未見其提出向亞洲證券公司
      查證之證明資料，是所稱曾向亞洲證券公司查證是否實在
      已有疑義。
    (三)然查原告之配偶洪榮生係於 86 年 9 月 4 日死亡，而原
      告係於 87 年 3 月 4 日向被告申報遺產稅，有其申報書
      影本附原處分卷足佐，而原告申報綜合所得稅係於 87 年
      5 月底以前，亦據原告陳明在行政訴訟補充理由狀（94
      年 12 月 15 日），而自其列報之遺產清單中已經填報亞
      洲證券公司股票金額屬鄭國昇名義部分計 276,113,582
      元，陳楹名義部分計 234,505,600 元，此觀之其遺產稅
      申報財產清單影本自明，足見原告於於 87 年 3 月 4 日
      向被告申報遺產稅時即已知悉其配偶洪榮生生前利用鄭國
      昇與陳楹等 2 人名義取得亞洲證券公司股票股利以分散
      其營利所得。原告主張不知其配偶生前利用人頭買賣股票
      ，獲有上開系爭所得等語，核與查證之事實不符，殊難採
      信。原告於 94 年 12 月 15 日言詞辯論時始提出書狀主
      張 87 年 3 月 4 日向被告申報遺產稅並未填報鄭國昇及
      陳楹名義部分，係至同年 7 月間始更正申報遺產稅清單
      列入，可見原告對之並不知情等語，惟亦未見原告提出任
      何證明以實其說，是否屬實亦有疑義，然查事實縱如原告
      所稱更正申報遺產稅清單之時間係在申報 86 年度綜合所
      得稅之後，亦難據此即認原告不知情，況原告既於所稱之
      87 年 7 月間知悉系爭所得，自可於本件補徵課稅處分作
      成前向被告申報系爭所得，其不為此圖，卻俟經被告查獲
      系爭所得補徵課稅之際，始主張不知情等語，即難謂有正
      當理由。
    (四)從而上開鄭國昇及陳楹二名義之股票，經亞洲證券公司配
      發 86 年度之營利所得為 18,865,240 元（鄭國昇：10,2
      01,240 元＋陳楹：8,664,000 元），則原告申稱不知有
      系爭營利所得等語，核與前述申報其配偶洪榮生遺產稅資
      料未符，難謂不知情，所訴不知情乙節要屬無足採。被告
      因之核定系爭營利所得，揆諸首揭規定，即無不合。而屬
      陳楹名義部分之系爭營利所得 7,220,000 元前已經核課
      補徵在案，被告原核定於本次補徵自有重複課稅，惟復查
      決定予以核減7,220,000 元，自無違誤。
四、至於罰鍰部分：
    (一)按「納稅義務人已依本法規定辦理結算申報，但對依本法
      規定應申報課稅之所得額有漏報或短報情事者，處以所漏
      稅額兩倍以下之罰鍰。」為所得稅法第110條第1項所明定
      。次按「依所得稅法第110條規定應處罰鍰案件，綜合所
      得稅納稅義務人未申報或短漏報所得額，經調查發現有依
      規定應課稅之所得額在新臺幣25萬元以下或其所漏稅額在
      新臺幣 1 萬 5 千元以下，且無下列情事之一者，免予處
      罰．．．」為稅務違章案件減免處罰標準第 3 條第 2 項
      所規定。「．．．人民違反法律上之義務而應受行政罰之
      行為，法律無特別規定時，雖不以出於故意為必要，仍須
      以過失為其責任條件。」有大法官釋字第 275 號解釋可
      資參照。
    (二)本件原告之配偶洪榮生生前利用鄭國昇及陳楹 2 名義人
      分散亞洲證券公司 86 年度之營利所得18,865,240 元，
      案經被告查獲，乃據以歸戶併課原告86 年度綜合所得稅
      ，核定補徵短漏所得稅額7,546,096 元，並按漏稅額處罰
      鍰 3,773,000 元。（計算式：7,546,096 × 0.5=3,773,
      000；計至百元止），惟經被告復查結果，准予核減營利7
      ,220,000 元及核減罰鍰 1,444,000 元，即重新核算之漏
      稅額應為：4,658,096 元，變更罰鍰應為：2,329,000 元
      。
    (三)查原告之配偶洪榮生於86 年 9 月 4 日死亡，原告於 87
      年 3 月 4 日申報遺產稅，由其列報之遺產清單中均已填
      報亞洲證券公司股票金額屬鄭國昇與陳楹 2 人名義部分
      之股票股利，顯然其確知其配偶洪榮生生前利用鄭國昇及
      陳楹 2 名義人取得該年度系爭營利所得之事實，是原告
      之配偶既有取得系爭營利所得，而漏未申報之事實，有如
      前述，其並未於稽徵機關查獲前自動補報，縱非故意，仍
      難卸免其過失漏報之責任，參諸首揭大法官釋字第 275
      號解釋，原告自仍應受罰，惟如前述，經減除重複核計之
      營利所得 7,220,000 元後，重行核計漏稅額為 4,658,
      096 元，是被告復查決定予以變更罰鍰為 2,329,000 元
      （計算式：4,658,096 × 0.5=2,329,000；計至百元止）
      ，被告據而按首揭規定，依漏稅額科處罰鍰，於法自屬有
      據。
五、末查，原告至言詞辯論期日始提出書狀主張原告配偶生前利
    用鄭國昇名義所取得之上開所得業經依法扣繳稅款
    1,530,186 元，原告之漏稅額自應扣抵而為 3,127,910 元
    （4,658,096-1,530,186=3,127,910 元）等語。惟查原告均
    未於復查、訴願及本院準備程序中主張該項扣繳事實，且未
    提出任何扣繳資料以供查對，以支持其主張事實之真正，有
    待證明，自難遽認為真實，且縱使原告主張之扣繳金額為真
    實，亦屬退稅問題，尚非本件系爭所得課徵金額有誤之問題
    ；另原告不再爭執調查證據部分，均一併敘明。
六、綜上，原告所訴委無足採，從而被告引據首揭規定，就系爭
    所得補徵稅額科處罰鍰並無違誤，復查及訴願決定予以維持
    ，亦無不合。原告仍執前詞訴請撤銷，為無理由，應予駁回
    。
七、本件判決基礎已經明確，兩造其餘主張或陳述，與判決結果
    無影響，不再一一論述。
據上論結，本件原告之訴為無理由，爰依行政訴訟法第98條第3
項前段，判決如主文。
中　　華　　民　　國　　94　　年　  12　　月　 29  　 日
                         第六庭審判長法  官　林  樹  埔
                                   　法  官　許  瑞  助
                                     法  官　陳  鴻  斌
上為正本係照原本作成。
如不服本判決，應於送達後20日內，向本院提出上訴狀並表明上
訴理由，如於本判決宣示後送達前提起上訴者，應於判決送達後
20日內補提上訴理由書（須按他造人數附繕本）。
中　　華　　民　　國　　94　　年　  12　　月　 29  　 日
                                     書記官  蔡  逸  萱
